臺灣苗栗地方法院民事判決
                      109年度訴字第440號
原      告  林堃榮  

被      告  林春清    （現應受送達處所不明）
            林政憲  

            林政獎  
            林政宜  



            林政品  



上  四  人
訴訟代理人  陳月雲  
上列當事人間請求分割共有物事件，本院於民國110年11月11日
言詞辯論終結，判決如下：
    主      文
一、兩造所共有坐落苗栗縣○○鎮○○段○○○○○地號土地，應合併分
    割，分割方法如下；
　㈠苗栗縣○○鎮○○段○○地號土地如附圖標示編號甲部分（面積一
    二九・七五平方公尺），分歸被告林春清所有。
　㈡苗栗縣○○鎮○○段○○地號土地如附圖標示編號乙部分（面積一
    七・一八平方公尺）及苗栗縣○○鎮○○段○○地號土地（面積一
    九七・三八平方公尺），分歸原告及被告林政憲、林政獎、
    林政宜、林政品取得，並按附表二所示比例維持共有。
二、訴訟費用由兩造按附表一訴訟費用負擔比例欄所示之比例負
    擔。 
    事實及理由
壹、程序方面
一、不變更訴訟標的，而補充或更正事實上或法律上之陳述者，
    非為訴之變更或追加，民事訴訟法第256 條定有明文。本件
    原告訴之聲明自起訴時起，迄至言詞辯論終結時，雖經變更
    其分割方案，然分割共有物之訴，法院本得基於公平原則，
    決定適當之方法分割，而不受兩造分割方案聲明之拘束；是
    原告之聲明縱有變更，亦未影響其本件請求之訴訟標的為共
    有物分割。故原告就分割方案之變更，應認僅屬更正法律上
    之陳述，揆諸上開法規，應屬合法。
二、本件被告林春清經合法通知，未於言詞辯論期日到場，核無
    民事訴訟法第386 條所列各款情形，爰依原告之聲請，由其
    一造辯論而為判決。
貳、實體方面
一、原告主張：坐落苗栗縣○○鎮○○段○○○○段○00○00  地號土地（
    下各稱48土地、49土地，下合稱系爭土地）為兩造所共有，
    應有部分如附表一所示，且系爭土地相比鄰。而系爭土地並
    無因物之使用目的不能分割之情形，共有人間亦無不分割之
    約定，但就分割方法無從獲得協議。為此，爰依法提起本件
    訴訟，請求合併分割系爭土地等語。並聲明：如主文第1 項
    所示。
二、被告部分：
  ㈠被告林政憲、林政獎、林政宜、林政品：同意合併分割，同
    意原告之分割方案。
　㈡被告林春清未於言詞辯論期日到場，亦未提出書狀作任何聲
    明或陳述。 　
三、得心證之理由：
  ㈠各共有人，除法令另有規定外，得隨時請求分割共有物。但
    因物之使用目的不能分割或契約訂有不分割之期限者，不在
    此限；又共有物分割之方法不能協議決定，或於協議決定後
    因消滅時效完成經共有人拒絕履行者，法院得因任何共有人
    之請求，命為分配；共有人相同之數不動產，除法令另有規
    定外，共有人得請求合併分割，民法第823 條第1 項、第82
    4 條第2 項、第5 項分別定有明文。原告主張系爭土地為兩
    造所共有，各共有人之應有部分如附表一所示，系爭土地並
    無因物之使用目的不能分割之情形，共有人間亦無不分割之
    約定，且未達成分割之協議等情，為被告所不爭執，並有系
    爭土地地籍圖謄本、登記謄本在卷可稽（見本院卷第35頁、
    第277頁至第283頁），堪信為真實。系爭土地既無因物之使
    用目的致不能分割之情形，共有人間亦無不分割之約定，且
    系爭土地之共有人均相同，則原告依上開規定請求裁判合併
    分割系爭土地，核無不合，應予准許。
　㈡共有物分割之方法不能協議決定，或於協議決定後因消滅時
    效完成經共有人拒絕履行者，法院得因任何共有人之請求，
    命為下列之分配：一、以原物分配於各共有人。但各共有人
    均受原物之分配顯有困難者，得將原物分配於部分共有人。
    二、原物分配顯有困難時，得變賣共有物，以價金分配於各
    共有人；或以原物之一部分分配於各共有人，他部分變賣，
    以價金分配於各共有人，民法第824 條第2 項定有明文。又
    定共有物分割之方法，固可由法院自由裁量，不受共有人主
    張之拘束，但仍應斟酌各共有人之意願、共有物之性質、價
    格、分割前之使用狀態、經濟效用、分得部分之利用價值及
    全體共有人之利益等有關情狀，定一適當公平之方法以為分
    割（最高法院96年度台上字第108號、98年度台上字第2058
    號判決參照）。復以原物為分配時，因共有人之利益或其他
    必要情形，得就共有物之一部分仍維持共有，民法第824 條
    第4 項定有明文。法院為裁判分割時，固應消滅其共有關係
    ，然因共有人之利益或其他必要情形，就共有物之一部，有
    時仍有維持共有之必要，爰增訂民法第824 條第4 項，賦予
    法院就共有物之特定部分不予分割之裁量權，以符實際並得
    彈性運用。而此項共有，應包括由原共有人全體或部分共有
    人維持共有之二種情形。經查，系爭土地地勢平坦，土地西
    側連接育才街，路寬約8 米道路，土地上無任何建物或地上
    物，雜草叢生，未作任何使用等情，經本院勘驗屬實，並有
    現場照片、本院勘驗筆錄、地籍圖套繪正射攝影圖在卷可參
    （見本院卷第99頁至第103頁、第139頁至第149 頁）。又審
    究原告所提分割方案內容，係將系爭土地合併分割為兩區塊
    ，其中49土地如苗栗縣通霄地政事務所民國110年4月30日土
    地複丈成果圖（下稱附圖）標示編號甲所示區塊分歸被告林
    春清所有，48土地及49土地如附圖標示編號乙所示區塊則分
    歸原告及被告林政憲、林政獎、林政宜、林政品取得，並按
    附表二所示比例維持共有。上開原物分割方法使分割後土地
    均得對外連接道路，而得維持土地之使用效益、經濟價值。
    復被告林政憲、林政獎、林政宜、林政品同意上開分割方案
    並同意維持共有，且兩造均表明依上開分割方案就分得土地
    價值不互相補償等節，業經兩造陳述在卷（見本院卷第344
    頁），可徵上開分割方案與系爭土地多數共有人之意願相符
    。綜觀上開各情，再兼衡兩造應有部分比例及系爭土地之使
    用現況、位置、周遭環境、土地整體利用等因素，認原告所
    主張之上開分割方案符合系爭土地之整體經濟效能，並兼顧
    兩造之利益，應屬公平適當，爰判決如主文第1 項所示。
四、本件事證已臻明確，兩造其餘攻擊防禦方法及所提證據，經
    核與判決結果不生影響，爰不逐一論述，附此敘明。
五、共有物分割事件訴訟，乃係固有必要共同訴訟，原、被告間
    本可互換地位；是原告提起本訴雖依法有據，惟被告應訴乃
    係因訴訟性質上所不得不然，如由被告負擔全部訴訟費用，
    於法顯失公平，故本院認兩造應依附表一所示比例分擔訴訟
    費用，始為公允，爰判決如主文第2項所示。
六、訴訟費用負擔之依據：民事訴訟法第80條之1、第85條第1項
    但書。
中　　華　　民　　國　　110 　年　　11　　月　　25　　日
                    民事第二庭法  官  賴映岑
以上正本係照原本製作。
如對本判決上訴，須於判決送達後20日內向本院提出上訴狀。
如委任律師提起上訴者，應一併繳納上訴審裁判費。
                              書記官  蔡忞旻
中　　華　　民　　國　　110 　年　　11　　月　　25　　日
附表一：各共有人原應有部分及應負擔訴訟費用之比例
編號   共有人  土地坐落：苗栗縣苑裡鎮文山段     48地號 49地號 訴訟費用負擔比例   面積197.38平方公尺 面積146.93平方公尺   1 被告林春清 1/7 9403/14699   12976/34431    5296/102893   2 原告 5/7 26480/102893   17879/34431  3 被告林政憲 1/28 5296/411572     894/34431  4 被告林政獎 1/28 5296/411572     894/34431  5 被告林政宜 1/28 5296/411572     894/34431  6 被告林政品 1/28 5296/411572     894/34431 


附表二：49土地編號乙、48土地原告與被告林政憲、林政獎、林
政宜、林政品共同分得部分之應有部分比例
編號   共有人 應有部分比例 1 原告 17879/21455 2 被告林政憲 894/21455 3 被告林政獎 894/21455 4 被告林政宜 894/21455 5 被告林政品 894/21455